臺灣高等法院臺中分院刑事判決　　　　　　民國九十二年度上訴字第一九八三號
　　上　訴　人　臺灣南投地方法院檢察署檢察官
　　上　訴　人
　　即　被　告　乙○○
　　選任辯護人　沈鈺銘
右上訴人等因被告貪污等案件，不服臺灣南投地方法院中華民國九十二年九月十二日
第一審判決（民國九十二年度訴字第一九七號，起訴案號：臺灣南投地方法院檢察署
民國九十一年度偵字第二八六九號），提起上訴，本院判決如左：
    主      文
上訴駁回。
    事      實
一、乙○○係南投縣政府警察局草屯分局（下稱草屯分局）警備隊之隊員，為依據法
    令從事公務之人員，明知內政部警政署建檔之全國車籍資料，含有車主之個人資
    料（如：姓名、身分證統一編號、地址等），依電腦處理個人資料保護法第十七
    條規定「公務機關保有個人資料檔案者，應指定專人依相關法令辦理安全維護事
    項，防止個人資料被竊取、竄改、毀損、滅失或洩漏」，屬國防外應秘密之文書
    ，竟基於洩漏秘密之概括犯意，自民國（下同）九十年十月間某日起至九十一年
    二月間某日止，連續五次依照己○○（另案審結）所交付之車牌號碼名單，在草
    屯分局所屬之各單位內，以電腦連結車籍資料查詢系統，查詢含如附表所示之自
    用小客車之車主資料約五、六十筆，再將該資料以電腦設備輸出列印後，提供予
    己○○抄寫，而洩漏上開應秘密之文書予己○○，己○○再將該車籍資料交付予
    黃德雄（另案審理）、蔡明孝（另案審理）所屬之恐嚇取財集團，嗣經警查獲黃
    德雄、蔡明孝所屬之恐嚇取財集團後，循線查悉上情。
二、案經臺灣士林地方法院檢察署檢察官自動檢舉，呈請臺灣高等法院檢察署核轉由
    臺灣南投地方法院檢察署檢察官偵查起訴。
    理      由
一、訊據上訴人即被告（下稱被告）乙○○對於右揭事實固坦承不諱，惟否認有何洩
    漏中華民國國防以外應秘密文書之故意，辯稱：伊係為了績效要查竊盜案之ＡＢ
    車，己○○之前係伊線民，伊不知己○○會移為犯罪之用，伊僅係過失為提高辦
    案績效，始提供資料，因線民己○○以前所提供線索大多正確，故於向伊要求資
    料時，伊便不疑有他，況伊若係為洩漏機密，更不會以自己密碼查詢資料，且己
    ○○亦僅抄寫車籍資料而已云云。核與證人己○○於原審調查中證述之情節相符
    ，並有內政部警政署終端工作站查詢車籍資料使用紀錄表、姓名密碼使用期間對
    照表、抄有被害人葉勇志之年籍資料便條紙各一份附卷可稽。被告雖辯以上開資
    料係為查緝竊盜案件，始交付予證人己○○代為追查云云，然被告於第一次交付
    車籍資料予證人己○○而查無失竊之贓車後，即應對此事有所懷疑，豈會繼續將
    他人之車籍資料提供予證人己○○，況被告於數月間，陸續交付大筆車籍資料予
    證人己○○，又未進一步了解其中緣由，顯與辦案之常情不符；又按公務機關保
    有個人資料檔案者，應指定專人依相關法令辦理安全維護事項，防止個人資料被
    竊取、竄改、毀損、滅失或洩漏，電腦處理個人資料保護法第十七條定有明文，
    是含有個人資料之車籍資料，自屬中華民國國防以外應秘密之文書，此亦為身為
    警務人員之被告所明知；被告明知上開車籍資料係應秘密之文書，復利用職務之
    便查詢他人之車籍資料，再將該資料之秘密洩漏予不相關之第三人，其具有故意
    「知與欲」之要件至明，被告上開所辯顯係臨刑卸責之詞，不足採信。本件事證
    明確，被告犯行堪予認定。
二、核被告所為，係犯刑法第一百三十二條第一項之洩漏國防以外應秘密之文書罪。
    被告前後多次犯行，時間緊接，方法相同，觸犯構成要件相同之罪，顯係基於概
    括犯意為之，為連續犯，依刑法第五十六條之規定，以一罪論，並加重其刑。公
    訴意旨雖僅就如附表所示部分車籍資料起訴，惟被告所洩漏之車籍資料約五、六
    十筆，此經被告自承在卷，且核與證人己○○、蔡明孝所述之次數、數量大致相
    符，此未經起訴部分，與檢察官起訴部分有連續犯之裁判上一罪關係，自應加以
    審究，併此敘明。
三、公訴意旨另以：被告乙○○對於非其主管或監督之事務，違背法令，利用職務機
    會，將上開所查得之車籍資料，以電腦設備輸出列印後，以每筆新臺幣（下同）
    一千元之代價，售予己○○，己○○再將該車籍資料交付予黃德雄、蔡明孝所屬
    之恐嚇取財集團，至少共獲得不法利益約一萬三千元以上（公訴意旨所載以附表
    所示之十三部車輛計算，每筆查詢代價一千元），因認被告違反貪污治罪條例第
    六條第一項第五款之圖利罪嫌（按貪污治罪條例雖於九十年十一月七日、九十二
    年二月六日二次修正公布施行，惟起訴犯罪事實既謂自九十年十月間起至九十一
    年二月間止，連續五次洩漏國防外應秘密之文書，而為連續犯，自應適用九十年
    十一月七日修正公布之規定，然該條例同條項款於九十二年二月六日之修法中並
    無修正，併此敘明）云云。
四、按犯罪事實，應依證據認定之，無證據不得推定其犯罪事實，刑事訴訟法第一百
    五十四條定有明文。此認定犯罪事實之證據，係指足以證明被告確有犯罪行為之
    積極證據而言，其為訴訟上之證明，須於通常一般之人均不致有所懷疑，而得確
    信其為實在之程度者，始得據為有罪之認定，倘其證明尚未達到此一程度，而有
    合理之懷疑存在者，則應諭知無罪之判決。是證據是否真實尚欠明顯時，自難以
    擬制推測之方法，為其判斷之基礎（見最高法院六十九年度台上字第四一三號、
    七十六年度台上字第四九八六號、五十三年度台上字第六五號判例）。次按九十
    年十一月七日修正公布，同年月九日生效施行之貪污治罪條例第六條第一項第五
    款規定：「對於非主管或監督之事務，明知違背法令，利用職權機會或身分圖自
    己或其他私人不法之利益，因而獲得利益者，處五年以上有期徒刑，得併科新台
    幣三千萬元以下罰金」，就其犯罪構成要件觀之，係以「明知違背法令」，利用
    職權機會或身分「圖自己或其他私人不法利益」，「因而獲得利益」者為要件。
    將刑之可罰性，限縮在圖私人不法利益，排除圖利國庫之行為，並明定所圖得利
    益為不法利益，將圖利罪規定為實害犯，以獲得利益為必要且不罰未遂犯。再圖
    利罪之成立，在主觀上，行為人一方面須認識其所為之行為具體違反執行職務所
    應遵守之義務，另一方面須有不法得利之意圖，即意圖藉由違反職務行為謀得非
    法利益。而此意圖須依證據認定之，不得僅以公務員所為失當行為之結果，使人
    獲得不法之利益，據以推定該公務員自始即有圖利他人之犯意。本件公訴意旨認
    被告涉犯貪污治罪條例第六條第一項第五款之圖利罪嫌，無非係以證人己○○於
    偵查中之供述為其論據。訊據被告堅詞否認有何違反貪污治罪條例第六條第一項
    第五款之圖利犯行，辯稱：伊不知己○○將資料作為犯罪之用，伊未收到任何款
    項等語。經查：
（一）證人己○○於九十一年五月九日偵訊中供稱：「『忠信哥哥』是我二哥好友，
      計調四、五次資料，第一次傳真資料，嘟嘟（即黃冠銘）去拿，我拿到給『忠
      信哥哥』意即我拿到後就交給『忠信哥哥』，查到一台一千元，後來是他們直
      接南下到檳榔攤給我（手抄），我再轉交忠信哥，他們直接交易，查完交款，
      計交四、五次，好像有欠查資料款幾千元，均交現金」、林芳貞帳戶只用過一
      次，嘟嘟去接、去領交給『忠信』，林利真託查一次十八筆。查完後以牛皮紙
      袋裝好，由我轉交（未打開），以手抄資料交回，忠信哥查完我聯絡他們（隔
      日即查出交還），查資料款均由『阿孝』、『嘟嘟』交給他們」等語（見九十
      一年度偵字第四八九二號卷）、於九十一年九月二十五日偵查中供稱：「『忠
      信哥哥』就是乙○○，我是從九十年中秋節之後開始向乙○○調取資料，最後
      一次是九十一年農曆過年之前，總共向乙○○調取四次左右」等語（見九十一
      年度偵字第二八六九號卷）、於同年五月九日警訊時供稱：「我有幫黃德雄介
      紹有關查詢汽車車籍資料的事，大約是從九十年十月或十一月左右開始幫黃德
      雄他們代查車籍資料，黃德雄、林利真、蔡明孝及盧艷艷（綽號『晶晶或巧巧
      』）四人與我都有談過查詢車籍資料的事，起初我並不知道他們要做什麼，到
      最後大約是在九十一年一月份我才知道調車籍資料的用途；起初黃德雄跟我提
      及要調車籍資料的事，那時我在南投開檳榔攤，恰巧我朋友（我都叫他『忠信
      哥』，真實姓名資料我不清楚）在旁邊聽到，他便向我說他可以幫忙，後來有
      關調資料的事在林利真與黃德雄分手之前共有四次，第一次為黃德雄將寫好之
      車籍資料（大約七、八部車的車號），由黃德雄將資料傳真到南投縣草屯鎮○
      ○○路跟成功路交叉路口的７─１１便利商店，第一次因剛好黃冠銘到南投來
      找我玩，而我因為要顧檳榔攤，所以叫黃冠銘前往便利商店收傳真，那天剛好
      忠信哥也在，所以傳真就直接交給忠信哥（黃冠銘常到南投玩，所以他也認識
      忠信哥），當初黃德雄問我有沒有認識可以調資料的人，我說沒有，因當時黃
      冠銘及忠信哥也在場，忠信哥便說可以幫忙，而黃德雄便與忠信哥達成每部車
      以一千元之代價查詢車籍資料，當時我也在旁知道這件事，後三次要查的車籍
      資料都由蔡明孝（我都叫阿孝）開黃德雄的黑色ＢＭＷ車子將資料（三次的資
      料，每次大約有十幾部至二十部左右的車號）及錢（查資料的錢）從臺北帶下
      來在我所經營的檳榔攤處，由阿孝交給忠信哥，我所知道的，阿孝有交過一萬
      五千元至一萬八千元不等，共三次交給忠信哥，至於第一次由黃冠銘交付的傳
      真資料，該筆資料的錢由黃德雄匯一萬八千元至一個彰化銀行蘆洲分行戶名為
      『林芳貞』的帳戶內，該戶頭是黃德雄叫黃冠銘帶下來交給我，作為以後調資
      料的費用都由黃德雄將錢匯入該帳戶中，再提領錢交給忠信哥，而該帳戶的金
      融提款卡則放在我南投家中的客廳（那筆一萬八千元是由黃冠銘提領交給忠信
      哥的）。至於林利真與黃德雄分手後還有調一次資料，是林利真打電話給我拜
      託我向忠信哥調資料，而該筆資料大約有十七、八部車號，由盧艷艷（即巧巧
      ）自臺北帶下來在檳榔攤交給我，我再將資料及錢（都是用牛皮紙袋信封裝起
      來）交給忠信哥」，「幫忙調車籍資料前後共四次，我都沒有拿錢」、我不知
      道該綽號『忠信』的男子的真實姓名、年籍資料，但我知道他的住所南投縣草
      屯鎮○○路三十二之二號。中等身材、身高約一六五至一六八」等語（見九十
      一年度偵字第四八九二號、五三三三號卷）、於九十一年五月十五日警訊筆錄
      供稱：「（問：你於筆錄所稱之綽號忠信哥之人，經警方調閱林忠信〔五○、
      一○、二○；Ｚ000000000；戶籍南投縣草屯鎮○○里○鄰○○路三
      十二之二號〕之口卡相片供你指認，該人是否為你所稱之忠信？）是」、（問
      ：你為何可確定該人是你所稱之忠信？）我因小時候就認識忠信，所以可確定
      該林忠信就是我所稱之人」等語、於同年六月十二日偵查中供稱：「（問：車
      籍資料何來？）『忠信』」、哥。「（問：其他被告稱未見過『忠信』哥？）
      不可能」、「（問：乙○○有無提供車籍資料予你？）無」等語、於同年七月
      五日偵查中供稱：「之前幫黃德雄查車籍資料是『忠信哥』查的，計查四次，
      一次傳真（指傳真車牌號碼），二次叫蔡明孝拿來，一次是十、十一月左右傳
      ，不知何人傳，是嘟嘟接傳真，一次是盧艷艷拿來的。付款時由蔡明孝拿來（
      二次）或匯至我帳戶（一次）（七信台中港路分行），一筆一千元，其拿到即
      打電話叫乙○○來拿（亦在檳榔攤附近交款），有時他會問款項到了沒，他均
      開白色自用車來取款。資料  (指車籍資料)是乙○○所查，車款均交他，不知
      交多少款予他，其未抽成。是乙○○開價一筆一千元。資料（指車牌號碼）是
      乙○○來檳榔攤拿，計交三、四次，我拿到即聯絡他，約隔日，他查完即拿回
      予我（在檳榔攤附近交付），我告知是徵信社要用，林某查完以手抄（三次）
  資料予我，有一次是電腦（一次）列印，他均資料交我，我轉交。我從未告知
      林某要查失竊贓車而請他查云云（以上均見九十一年度偵字第三九五六號卷第
      二宗）、於九十一年八月五日偵查中供稱：「他們拿抄錄的車牌號碼給我，我
      就交給我朋友乙○○，他是警察。在草屯分局任職。黃德雄委託我調閱資料，
      每筆給我八百元，乙○○祇是幫我忙而已」等語、於同年十一月五日偵查中供
      稱：「黃德雄與林利真請我調資料，我請乙○○幫我調。我沒有告知他為何調
      資料，也沒有給他任何好處。他要績效，所以問我有無贓車，我就告訴他請他
      查證這些車牌是否贓車」等語（見士林地院九十一年度易字第五五一號卷（一
      ）），於原審調查時供稱：「（問：當時回答的忠信哥，是否是被告？）我那
      時不敢說提供資料給我的就是被告，怕會害到他」、「（問：起訴書中所述，
      黃德雄與被告曾達成提供資料的代價，是否屬實？）這不是事實，黃德雄並沒
      有與被告接觸過」、「（問：你曾說由蔡明孝交資料給被告，並交錢給被告，
      是否屬實？）這不是事實，因為他們都沒有見過面」、「（問：你有提錢交給
      忠信哥嗎？）匯款是私人借貸，與本案無關」、「（問：林利真有無讓你轉交
      錢給被告過？）林利真部分的款項，由我轉交也不實在，因為他們都沒有碰過
      面，我從來沒有轉交錢給被告過」、「（問：黃德雄交給你資料的錢，是否是
      你自己收去的？）是的」、「（問：要被告幫忙查資料，你是如何告訴被告的
      ？）黃德雄告訴我說是開徵信社的，我是告訴他說他們是開徵信社的，這些車
      子都是好車，有可能有ＡＢ車或是贓車，或許可以幫助他破案」等語（見原審
      卷第九十七頁至第九十九頁），是證人己○○於前開所述關於交付查詢車輛名
      單之人、交付查詢代價之人、查詢之次數、約定查詢價格之人、有無交付查詢
      代價等情節均有不一，其所為陳述即有嚴重瑕疵，其於偵查中所述，是否真實
      已非無疑。
（二）證人蔡明孝於九十一年五月十日警訊時供稱：「我去過小美在南投草屯所經營
      的檳榔攤好幾次，但我從未見過綽號忠信之男子，也沒有聽過小美或黃德雄、
      黃冠銘有講過有綽號忠信之男子，更沒有交過錢給綽號忠信之男子，有關錢的
      事都是黃德雄與小美直接談」等語（見九十一年度偵字第三九五六號偵卷第二
      宗）、於原審調查中亦到庭證稱：「（問：是否認識在庭的被告？有無見過？
      ）不認識，也沒見過，今天第一次見面，沒拿過錢給他」等語（見原審卷第一
      ○五頁）、證人黃德雄於九十一年七月二日偵查中供稱：「沒聽過『忠信哥』
      ，她只說向徵信社朋友調」等語（九十一年度偵字第三九五六號偵查卷第二宗
      ）、證人林利真於原審調查中亦到庭證稱：「我不認識被告，也不曾拿錢給被
      告」等語（見原審卷第一○四頁）、證人黃冠銘於九十一年五月二十一日偵查
      中供稱：「我不知道黃德雄曾否向詹女調資料，我未幫忙傳資料，也沒見過忠
      信哥」等語（九十一年度偵字第三九五六號卷第二宗），足見證人己○○於偵
      查中所述關於黃冠銘直接交付傳真予被告、黃德雄與被告直接談查車籍資料之
      報酬及蔡明孝交付查資料款項予被告等部分均非屬實。被告辯稱並沒有拿到錢
      等語，應堪採信。
（三）綜上所述，並無證據足資證明被告確有收受查車籍資料之代價，亦無據證足資
      證明被告確有何圖利自己或第三人之意圖，被告違反貪污治罪條例第六條第一
      項第五款之圖利罪嫌自有所不足。此外，復查無其他積極證據足資證明被告有
      何圖利犯行，參諸前開說明，本應為被告無罪之諭知，惟檢察官既認此部分與
      前開經判決有罪部分具有方法結果牽連犯之裁判上一罪關係，爰不另為無罪之
      諭知，併此敘明。
五、原審就洩漏國防以外應秘密之文書罪部分，適用刑法第五十六條、第一百三十二
    條第一項、第四十一條第一項前段，罰金罰鍰提高標準條例第二條之規定，審酌
    被告犯罪之動機、目的、手段、洩漏車籍資料數量頗多，致生眾多車主受害，對
    社會治安造成嚴重危害，犯罪後尚不知悔改，飾詞圖卸，並無所得等一切情狀，
    量處有期徒刑陸月，並諭知易科罰金之折算標準，其認事、用法暨量刑，以及就
    圖利部分不另為無罪判決之諭知，並無不當，被告上訴意旨空言否認犯洩漏國防
    以外應秘密之文書罪，檢察官上訴意旨仍執陳詞，認被告應成立圖利罪，分別指
    摘原判決不當，皆為無理由，均應予以駁回。
六、據上論斷，應依刑事訴訟法第三百六十八條，判決如主文。
本案經檢察官癸○○到庭執行職務。
中      華      民      國      九十三  年      二      月      十七    日
                                臺灣高等法院臺中分院刑事第十庭
                                      審判長法  官  林  照  明
法  官  林  清  鈞
                                            法  官  吳  重  政
右正本證明與原本無異。
一、被告不得上訴。
二、檢察官得上訴。
如不服本判決應於收受送達後十日內向本院提出上訴書狀，其未敘述上訴之理由者並
得於提起上訴後十日內向本院補提理由書（均須按他造當事人之人數附繕本）。
                                            書記官  林  育  德
中      華      民      國      九十三  年      二      月      十八    日
附錄：
刑法第一百三十二條第一項
公務員洩漏或交付關於中華民國國防以外應秘密之文書、圖畫、消息或物品者，處三
年以有期徒刑。
                                                                        Ａ
附表：
┌─────────┬──────┬────────┬────────┐
│車牌號碼          │被害人      │車牌號碼        │被害人          │
├─────────┼──────┼────────┼────────┤
│九Ｌ─五七六五    │不詳        │Ｍ八─八三二五  │甲○○          │
├─────────┼──────┼────────┼────────┤
│Ｐ八─八九七七    │丙○○      │七Ｂ─五三六九  │不詳            │
├─────────┼──────┼────────┼────────┤
│九Ａ─三六八八    │不詳        │ＡＲ─三七六六  │不詳            │
├─────────┼──────┼────────┼────────┤
│Ｚ七─九三八九    │戊○○      │ＱＡ─五五五五  │葉勇志          │
├─────────┼──────┼────────┼────────┤
│ＤＣ─三三九九    │丁○○      │八Ｃ─一九九八  │庚○○          │
├─────────┼──────┼────────┼────────┤
│六Ｂ─七二○○    │壬○○      │ＧＹ─七六二二  │辛○○          │
├─────────┼──────┼────────┼────────┤
│七Ｋ─二一一八    │不詳        │                │                │
└─────────┴──────┴────────┴────────┘
                                                                     Ａ
